【裁判字號】    99,台上,7894
【裁判日期】    991216
【裁判案由】    誣告
【裁判全文】
最高法院刑事判決            九十九年度台上字第七八九四號
上  訴  人  台灣高等法院檢察署檢察官
被      告  陳雄輝
選任辯護人  蔡俊有律師
上列上訴人因被告誣告案件，不服台灣高等法院中華民國九十八
年十月二十日第二審更審判決（九十八年度重上更(四)字第八二號
，起訴案號：台灣板橋地方法院檢察署八十六年度偵字第九六四
號），提起上訴，本院判決如下：
    主  文
原判決撤銷，發回台灣高等法院。
    理  由
本件原判決以公訴意旨略以：被告陳雄輝為台北縣警察局新莊分
局（下稱新莊分局）刑事組偵查員，其父陳洪昌出租房屋予案外
人戴麗金經營冰果室，嗣因隔鄰嘉新建設股份有限公司（下稱嘉
新公司）工地之泥漿倒灌該冰果室，被告與戴女之合夥人黃國鎮
就上揭事故之理賠金、房租及遷讓等問題有所爭執，引起被告不
快。被告竟於民國八十三年六月一日教唆戴連福（經原審法院另
案以九十四年度上更(二)字第一０五號判處共同意圖他人受流氓處
分，向該管公務員誣告罪確定）以秘密證人Ａ１身分至新莊分局
刑事組誣指黃國鎮向戴連福勒索新台幣（下同）一百萬元等流氓
情節，被告再藉犯罪偵查公務之便，以此事證由其同事提報黃國
鎮為流氓（黃國鎮經第一審法院裁定不付感訓確定），戴連福並
於八十三年六月二十二日在台灣板橋地方法院刑事第十二法庭內
具結偽證上揭不實勒索事項，因認被告涉有教唆刑法第一百六十
八條偽證罪及涉犯第一百六十九條第一項誣告罪嫌云云。惟經審
理結果，認不能證明被告犯罪，因而撤銷第一審之科刑判決，改
判諭知被告無罪；固非無見。
惟查：（一）無罪之判決，依法既應記載其理由，則對於卷內不
利於被告之證據資料，如何不足以證明被告犯罪，自應詳述其理
由，否則即有理由不備之違法。原判決係以證人戴連福於偵查及
第一審審理中均未證及被告有教唆伊至新莊分局誣告黃國鎮為流
氓，又羅鵬程於第一審審理中僅證稱被告以電話詢問戴連福案件
是否要繼續處理；另依林呈志（黃國鎮之員工）於黃國鎮流氓感
訓案件審理中之證述，僅能證明被告有於黃國鎮被移送流氓之際
，要求黃國鎮之員工不要介入，以免自己受害；再依警員黃勝裕
（黃國鎮流氓感訓案件承辦人之一）於第一審審理中證述，被告
並未指示黃勝裕如何處理黃國鎮流氓感訓案件；至警員（即黃國
鎮流氓感訓案件承辦人之一）徐如昇於戴連福誣告案件偵查中雖
證稱被告有提供資料給警方提報流氓等語，但並未證及係提供何
種資料，且其證述與黃勝裕所證，有關黃國鎮感訓案件之資料，
部分是聽被告說過，其他係其自己搜證等語不符；因認並無積極
證據證明被告有教唆誣告之犯行，而為被告此部分無罪之諭知。
但依卷內資料，證人戴麗金於第一審法院八十三年度感更字第二
六號黃國鎮流氓感訓案件審理中證稱：「伊與黃國鎮合夥經營碧
庭咖啡廳，後來因生意不好，才改裝泰國浴，改名為彩虹冰果室
，於八十二年十月間，因隔壁醫院改建大樓，承包的嘉新公司發
生二次泥漿灌入店裡，第一次賠三千元，第二次比較嚴重，陳雄
輝有找鑑定及保險公司來鑑定損害，後來嘉新公司有請法律顧問
來，請伊開出賠償金額，在發生泥漿灌入事件後，伊就沒有付租
金，陳雄輝有答應伊，由伊與嘉新公司談賠償後再搬走，但後來
陳雄輝反悔，就一直逼伊搬家要取回房子，於八十三年一月又叫
人把店裡的東西搬出去，整個過程都是由陳雄輝出面處理」等語
（第一審上開流氓感訓案件卷第四十頁至第四十二頁）；祕密證
人Ａ２（姓名詳卷）證稱：「伊跟永和分局（指台北縣警察局永
和分局）不算是正式的報案，伊是跟他們組長談，但永和方面的
警方不解決，陳雄輝就說他們有提報流氓，問伊要不要作證，在
伊與陳雄輝父親的民事訴訟中，伊有要求法官傳黃國鎮出庭，伊
本意是出五十萬元做為給黃國鎮和房東的賠償，他們二人如何分
這些錢，伊不清楚」等語（同上卷第四十八頁）；徐如昇證稱：
「陳雄輝也是被害人，因聽陳雄輝談過此事，我們才去找證人查
證，伊也不清楚陳雄輝如何被害，只知道黃國鎮向陳雄輝的父親
租房子，開色情按摩院，房租都不繳」等語（同上卷第二十七頁
至第二十八頁）；被告亦供稱：「伊父親自八十二年十月起將房
子出租給戴麗金，而戴女是黃國鎮的朋友，他們二人在此房子經
營泰國浴，積欠有五、六十萬元之租金……因此有打民事官司，
而上開房屋因黃國鎮加了一條很粗的管子，牆壁有裂開，泥漿才
會由縫隙流入，其（指黃國鎮）還跑到工地與工人談賠償事宜，
要對方賠十六萬元，並稱因此停業，其實早在十一月左右就被公
告勒令停業，警察還有去站崗，伊（指被告）怕其（指黃國鎮）
咬伊，所以沒有去檢舉黃國鎮經營泰國浴，而房屋本來就是伊父
親的，請求權（指房屋受損之損害賠償）應該是我們的」等語（
同上卷第三十五頁反面至第三十六頁）；另林呈志於偵查中證稱
：「伊是黃國鎮店裡的員工，伊在黃國鎮被抓當晚有趕到新莊分
局刑事組，刑事組的人叫伊在門口等，隔了約半小時，陳雄輝出
來跟伊說，你們租房子不付房租，是不是流氓，叫伊不要管黃國
鎮的事，不然下一位就要抓伊，並說還有一支黑星手槍現在還找
不到人，意思是要栽贓給伊，要伊向員工說不要再上班」等語（
偵字第九六四號卷第一一三頁反面至第一一四頁）；上開證據資
料，如何不足認定被告係因其父之房屋出租事宜，就房租、遷讓
及泥漿倒灌理賠金等事而與黃國鎮有糾紛致起意誣告，原判決未
深入究明，就上開不利於被告之證據資料，未確切說明不足採之
理由，自有理由不備之違法。（二）依卷內資料，戴連福係於八
十三年六月一日前往新莊分局，以「秘密證人Ａ１」身分，經黃
勝裕製作警詢筆錄，誣指黃國鎮於八十年五月間獲悉戴連福得到
一千萬元遺產，乃向戴連福恐嚇要一百萬元，戴連福不願交付，
黃國鎮即夥同兩名不良份子予以毆打並警告不交付要殺他全家，
戴連福不得已給付；黃國鎮並在八十年五月底至八十二年十二月
中旬，連續恐嚇戴連福三萬至五萬元，前後大約五、六次等情（
偵字第九六四號卷第一三０頁至第一三一頁）；另戴連福於偵查
中供稱：「陳雄輝是經由羅鵬程來找伊出面作證人，因為伊姊姊
戴麗金向陳雄輝的母親（應係其父親）租房子開店，陳雄輝就找
伊作證說黃國鎮是如何如何，伊作證的事實並未親身體驗過，伊
向警方說，是伊姊姊戴麗金如何如何，但是警方說這樣不行，警
方另外寫了一份誇大的事實，是陳雄輝的另位警員同事叫伊簽名
，伊當時很後悔，有問陳雄輝，這是偽證要怎麼辦，陳雄輝說不
會有事，如果有事，他會幫伊處理，陳雄輝跟伊說，黃國鎮欺負
伊姊姊就可以提報為流氓，伊只知道伊姊姊有受到黃國鎮的欺負
，至於黃國鎮的其他事實，伊不知道，而伊所說黃國鎮押人的部
分也是不真實的，是警方叫伊如此說，伊經由姊姊戴麗金的介紹
而認識黃國鎮，伊姊姊的店是由黃國鎮在幕後處理，伊姊姊常遭
黃國鎮的毆打而向伊要錢，伊不甘心而向警方陳述，但是警方所
寫的卻不一樣」等語（同上偵字卷第一六三頁反面至第一六五頁
）；另羅鵬程於原法院另案九十年度上更(一)字第一０五０號戴連
福誣告案件審理中證稱：「當天陳雄輝帶了幾個刑警到伊的辦公
室來跟戴連福商討案情，因案情不夠詳細，當天沒有做筆錄，後
來戴連福才去警局」等語（原審法院上開案卷第三十五頁）；黃
勝裕於同案證稱：「當時伊是新任的偵查員，主導者是陳雄輝小
隊長，我們小隊是在提報流氓，而本件是由伊、陳雄輝及徐如昇
一起辦，真正到底是誰承辦伊就不知道，伊只負責作戴連福的筆
錄，而本件是伊在警界第一個辦的流氓案件」等語（同上卷第四
十頁至第四十二頁）；又徐如昇在偵查中證稱：「提報黃國鎮為
流氓一案，是大家一起參與，不能說是由伊承辦的，祕密證人Ａ
１的筆錄是由黃勝裕製作，而該案中，陳雄輝雖沒有動筆，但有
在旁，其為黃勝裕的直屬小隊長，是陳雄輝提供資料給警方提報
流氓等語（八十七年度偵字第一０八三四號案卷第十二頁至第十
四頁）等語。上開證述，倘屬非虛，被告是否因與黃國鎮有起訴
所指之糾紛，嗣經由羅鵬程之關係知悉戴連福亦對黃國鎮不滿，
乃假藉其擔任新莊分局刑事組偵查員之機會，要戴連福出面誣告
黃國鎮，而將戴連福帶回新莊分局，由不知情之黃勝裕製作不實
筆錄，進而與戴連福共同誣告黃國鎮？原審未依職權調閱戴連福
誣告案件及黃國鎮流氓案件全卷資料，亦未綜合全案卷證資料，
詳為說明其證據取捨之理由，遽為有利被告之認定，自有證據調
查未盡及判決理由不備之違法。綜上，應認原判決關於誣告部分
有撤銷發回之原因。又關於原判決諭知被告被訴教唆偽證無罪部
分，檢察官係以與上開誣告部分有刑法修正前之牽連關係起訴，
基於審判不可分原則，應一併發回。另起訴時之檢肅流氓條例（
已於九十八年一月二十一日公告廢止）第十七條第二項前段規定
：「意圖他人受流氓處分，向該管公務員誣告者，以誣告罪論，
依刑法第一百六十九條規定處斷」；該條應為刑法第一百六十九
條第一項之特別法，雖本件於審理中，檢肅流氓條例已廢止，但
起訴既指被告教唆戴連福以秘密證人Ａ１身分至新莊分局刑事組
誣指黃國鎮向戴連福勒索一百萬元等流氓情節，即指黃國鎮亦涉
及刑法第三百四十六條第一項之恐嚇取財犯行，是倘被告與戴連
福有共同誣告黃國鎮為流氓之犯行，則被告之行為是否亦有意圖
使黃國鎮受刑事處分，而應成立刑法第一百六十九條第一項之誣
告罪？本院前次發回已指明應注意檢肅流氓條例已廢止，本次發
回後仍應注意及之，併予敘明。
據上論結，應依刑事訴訟法第三百九十七條、第四百零一條，判
決如主文。
中    華    民    國  九十九  年   十二   月   十六   日
                      最高法院刑事第六庭
                          審判長法官  林  永  茂  
                                法官  蘇  振  堂  
                                法官  林  立  華  
                                法官  蔡  國  在  
                                法官  陳  春  秋  
本件正本證明與原本無異
                                      書  記  官  
中    華    民    國  九十九  年   十二   月  二十三  日
                                                      ｖ

司法院資訊處製作；財團法人民間司法改革基金會備份。
